【裁判字號】    94,訴,3959
【裁判日期】    951222
【裁判案由】    貪污治罪條例等
【裁判全文】
臺灣高雄地方法院刑事判決              94年度訴字第3959號
公  訴  人  臺灣高雄地方法院檢察署檢察官
被      告  丙○○
選任辯護人  黃清江律師
            陳慧錚律師
被      告  乙○○
上列被告因貪污治罪條例等案件，經檢察官提起公訴（93年度偵
字第14713 號），本院判決如下：
    主  文
丙○○連續非依據法令從事於公務之人員，對於依據法令從事公
務之人員，關於違背職務之行為，交付賄賂，處有期徒刑壹年陸
月。緩刑肆年。丙○○應支付國庫新臺幣貳拾萬元。
乙○○共同行使偽造公文書，處有期徒刑壹年貳月。緩刑參年。
乙○○應支付國庫新臺幣壹拾萬元。
    事  實
一、丙○○並未具備公務員之身分，明知陳棨峰係行政院海岸巡
    防署北部巡防局岸巡第一總隊八斗子安檢所中尉小組長、李
    聰明係上開單位中士安檢士、林武宏係上開單位安檢員，均
    負責執行入出港船舶安全檢查，查緝走私，防止非法入出國
    等業務（陳棨峰、李聰明、林武宏3 人均另由國防部南部地
    方軍事法院檢察署偵查起訴，並經判決確定），均係依據法
    令從事於公務之人員。丙○○及乙○○（係「金大富」漁船
    之船長兼船主）均明知漁船進出漁港時須向安檢所申報，而
    安檢所之檢查人員如准許其申報時，會在該漁民所自存之機
    漁船進出港檢查簿（俗稱報關簿）上核蓋進出港時間、所進
    出之海域、船員人數及檢查人員簽章，以達確實管核漁船進
    出港之目的，而漁船得依據其出港捕捉漁類時所使用之時數
    ，以較市價低之價格向漁民加油站申購政府補助之漁民柴用
    油。於92年12月間，因乙○○之「金大富」漁船欲出港捕魚
    ，惟無足夠之油料，乃與丙○○共同基於行使偽造公文書及
    意圖為自己不法所有詐欺得利之犯意聯絡，由乙○○將「金
    大富」機漁船進出港檢查簿交予丙○○，再由丙○○負責將
    「金大富」漁船之報關簿交由安檢所人員偽造不實之出入港
    紀錄，以詐購柴油俾取得政府補助優惠價格與市價價差之不
    法利益。丙○○乃另基於對依據法令從事公務之人員，關於
    違背職務之行為，交付賄賂之概括犯意，於92年12月間某日
    ，丙○○將「金大富」漁船之報關簿交予陳棨峰，陳棨峰再
    轉交李聰明盜用八斗子安檢所安檢員鍾家祥之職名章，在上
    開「金大富」機漁船進出港檢查簿盜蓋鍾家祥職名章之私印
    文2 枚，並偽載「金大富」漁船於92年12月26日17時20分至
    八斗子安檢所報關出港，及92年12月31日19時10分至八斗子
    安檢所報關入港，證明「金大富」漁船確有於上開期間出、
    入港之用意表示，足以生損害於報關簿登記管理之正確性及
    鍾家祥，丙○○並就陳棨峰、李聰明上開違背職務之行為，
    交付陳棨峰、李聰明報酬各新臺幣（下同）7,500 元。嗣李
    聰明將該進出港檢查簿交還丙○○，丙○○再交給乙○○，
    旋乙○○乃於93年1 月1 日持上開偽載前開進出港事項之機
    漁船進出港檢查簿前往漁民加油站，詐取5 天甲種漁用柴油
    共54,800公升（起訴書誤載為51000 公升），而詐取價差之
    不法利益58,471.6 元（以每公升差價1.067 元計算）。
二、於92年12月間某日，李聰明即與林武宏謀議，如所內將執行
    非法抽油查緝作業，即先行通知李聰明，再由李聰明電話通
    知丙○○以規避查緝林武宏，於92年12月間某日因執行職務
    而知悉八斗子安檢所所長鄧志國計劃於當日進行查緝非法抽
    油盜賣之公務秘密，竟與李聰明共同基於違背職務行為之犯
    意，由林武宏通報予李聰明知悉，再由李聰明違背職務將該
    應秘密之訊息洩漏予丙○○，使丙○○得以避過該次查緝，
    丙○○乃承前開對公務員違背職務之行為，交付賄賂之犯意
    ，於翌日交付賄款10,000元予李聰明、林武宏平分，作為李
    聰明、林武宏前開違背職務行為之報酬。
三、案經行政院海岸巡防署南部地區巡防局高雄縣機動查緝隊報
    告臺灣高雄地方法院檢察署檢察官偵查起訴。
    理  由
甲、證據能力方面：
一、按被告以外之人於審判外之陳述雖不符刑事訴訟法第159 條
    之1 至之4 等4 條之規定，而經當事人於審判程序同意作為
    證據，法院審酌該言詞陳述或書面陳述作成時之情況，認為
    適當者，亦得為證據。查證人陳棨峰、李聰明、林武宏曾於
    司法警察調查時為陳述，其性質雖屬傳聞證據，惟其等未再
    於法院審理中為陳述，且查無符合同法第159 條之1 至之4
    等前4 條之情形，其等所為之上開筆錄內容，業經被告丙○
    ○、乙○○、檢察官及辯護人於審判程序同意作為證據，本
    院審酌上開筆錄作成時，並無不當取供之情形，且距離案發
    時間較近，記憶較為清晰，認為以之作為本案之證據亦屬適
    當，是其等於警詢中之證言均具有證據能力。
乙、實體方面：
一、訊據被告丙○○、乙○○對上揭事實於本院審理時坦承不諱
    ，核與證人陳棨峰、李聰明、林武宏於司法警察調查時證述
    之情節，相互符合；復有「金大富」之機漁船（含船員）進
    出港檢查表影本（見海岸巡防總局南部地區巡防局刑事案件
    偵查卷宗第313 頁至第320 頁）、中國石油公司油品行銷事
    業部94年12月22日業字第0940006740號函暨所附之漁船用油
    價格比較表（見本院卷第32頁至第33頁）、宜蘭縣政府95年
    5 月15日府農漁字第0950060005號函暨所附配油手冊（見本
    院卷第57頁至第60頁）各1 份在卷可稽，顯見被告2 人之前
    開自自，應與事實相符，自得為認定被告犯罪之依據。是以
    ，本件事證明確，被告2 人犯行堪以認定，應依法論科。
二、查被告2 人行為後，如附表所示之法律均業經變更，並俱於
    95年7 月1 日施行，玆經比較結果，裁判時法並未較為有利
    ，從而依刑法第2 條第1 項規定，自應適用各該行為時法，
    亦即修正前刑法。
三、按機漁船進出港檢查簿為行政院農業委員會漁業署製作交予
    各機漁船保管，於漁船進、出港前由依法令從事公務之安檢
    所安檢員在該簿出、入港簽證欄填載出、入港日期、時間並
    蓋用職名章簽證證明，核其性質係屬公文書。是核被告丙○
    ○之所為，係犯貪污治罪條例第11條第3 項、第1 項之非公
    務員，對於依據法令從事於公務之人員，關於違背職務之行
    為，交付賄賂罪，刑法第216 條、第211 條之行使偽造公文
    書罪，刑法第339 條第2 項之詐欺得利罪。被告乙○○之所
    為，係犯刑法第216 條、第211 條之行使偽造公文書罪，刑
    法第339 條第2 項之詐欺得利罪。被告丙○○、乙○○盜用
    鍾家祥職名章私印文2 枚之行為，均係偽造報關簿公文書行
    為之部分行為，且偽造公文書之低度行為為行使之高度行為
    所吸收，均不另論罪。被告丙○○、乙○○2 人就行使偽造
    公文書罪及詐欺得利罪間，有犯意聯絡及行為分擔，均為共
    同正犯。被告丙○○先後2 次對於依據法令從事於公務之人
    員，關於違背職務之行為，交付賄賂之犯行，時間緊接，所
    犯罪名相同，顯係基於概括犯意為之，應依修正前刑法第56
    條連續犯規定，以一罪論，並加重其刑。又被告丙○○所犯
    對於依據法令從事於公務之人員，關於違背職務之行為，交
    付賄賂罪、行使偽造公文書罪、詐欺得利罪3 罪間，有方法
    、結果之牽連關係，依修正前刑法第55條之規定，應從較重
    之對於依據法令從事公務之人員，關於違背職務之行為，交
    付賄賂罪處斷。又被告乙○○所犯行使偽造公文書罪、詐欺
    得利罪2 罪間，有方法、結果之牽連關係，應依修正前刑法
    第55條之規定，從較重之行使偽造公文書罪處斷。公訴人認
    被告2 人係犯刑法第339 條第1 項之詐欺取財罪，然其等確
    有付款以購買上述漁船用柴油，不過係以不實之手段使配油
    站人員陷於錯誤而以經政府補助後之優惠價格出售，故其詐
    欺所得應係政府補助之利益，是其所為應係犯詐欺得利罪，
    公訴人起訴法條容有未洽，惟起訴基本事實同一，爰依法變
    更起訴法條。又被告丙○○前開涉犯貪污治罪條例第11條第
    3 項、第1 項之罪，在偵查及審判中自白，爰依同條第4 項
    規定減輕其刑，並與前開連續犯加重事由，依法先加重後減
    輕之。爰審酌被告丙○○、乙○○2 人為圖小利，竟行使記
    載不實之偽造報關簿，藉以較低價格購得政府補助之漁用柴
    油，影響漁船進出港管理之正確性，並破壞政府對漁用柴油
    進行補貼之良法美意，其等之行為誠屬可議，又被告丙○○
    並進而以賄賂公務員之方式，取得偽造之公文書，益加破壞
    公務員執行職務之純潔性，犯罪情節較被告乙○○重大，惟
    念及被告2 人於本院審理時均能坦承犯行，犯罪後態度良好
    ，並考量被告2 人因前開犯行，僅取得利益5 萬餘元，獲取
    之利益尚非甚鉅等一切情狀，分別量處如主文所示之刑。又
    被告2 人均未曾受有期徒刑以上刑之宣告，有臺灣高等法院
    被告前案紀錄表在卷可按，經此次偵查及審判程序之教訓後
    ，被告2 人當知所警惕，而無再犯之虞，本院認前開所宣告
    之刑，以暫不執行為適當，併依現行刑法第74條第1 項第1
    款規定，分別宣告被告丙○○緩刑4 年、被告乙○○緩刑3
    年（按緩刑之宣告，應逕行適用修正後刑法之規定，無庸比
    較新舊法，最高法院95年第8 次決議參照），以啟自新。又
    本院為確實革除被告2 人之惡習，矯治其等之不正心態，再
    考量被告2 人犯罪情節之輕重，併依刑法第74條第2 項第4
    款命被告丙○○向國庫支付20萬元，命被告乙○○向國庫支
    付10萬元，至其支付國庫之時間，應由檢察官於本案判決確
    定後，再定期命被告2 人於期間內履行該負擔，倘被告2 人
    未遵期履行，檢察官自得依刑法第75條之1 第1 項第4 款之
    規定聲請撤銷緩刑，附此敘明。
四、公訴意旨另以：被告丙○○基於對公務員關於違背職務之行
    為，交付賄賂之概括犯意，於92年12月間某日，被告丙○○
    將兩艘船名之報關簿交予陳棨峰，陳棨峰再轉交李聰明盜用
    八斗子安檢所安檢員鍾家祥印章，在上開「金大富」漁船進
    出港檢查簿盜蓋鍾家祥職名章之印文2 枚，偽載前開漁船之
    進出港紀錄，足以生損害於報關簿登記管理之正確性及鍾家
    祥，丙○○並就陳棨峰、李聰明上開違背職務之行為，交付
    陳棨峰、李聰明報酬各7,500 元。嗣李聰明將該進出港檢查
    簿交還丙○○，丙○○再持前開進出港檢查簿，至八斗子地
    區詐得漁用柴油非法轉手販賣得利，業生損害機漁船進出港
    檢查簿登記管理正確性及鍾家祥，事後丙○○以15,000元給
    予李聰明、陳棨峰平分，以為李聰明、陳棨峰前揭違背職務
    行為之報酬，因認被告丙○○涉犯貪污治罪條例第11條第3
    項、第1 項之非依據法令從事公務之人員，對於依據法令從
    事公務人員，關於違背職務之行為，交付賄賂罪、刑法第
    216 條、第211 條之行使偽造公文書罪、刑法第339 條第2
    項之詐欺得利罪，並與前開論罪科刑部分，有連續犯之裁判
    上一罪關係等語。惟公訴意旨雖認被告丙○○涉犯前開犯行
    ，惟關於被告丙○○之行為時間、偽造報關簿之漁船名稱、
    詐得漁用柴油之時間，詐得漁用柴油之數量，及所詐得之利
    益，均屬不詳，復未提出相關漁船進出港檢查簿及漁船配油
    紀錄，以佐證其說（至公訴人雖於本院審理時補稱被告丙○
    ○係交付李聰明「金有漁」漁船之進出港檢查表，惟依卷附
    之「金有漁」進出港檢查表所示，該漁船於92年12月1 日、
    同年月4 日各有1 次進出港紀錄，惟安檢人員分別為蔡明璋
    、張義謹、蔡鴻翔，而起訴書記載安檢人員係鍾家祥，則前
    開進出港紀錄應與本案之偽造犯行無涉），則此部分經調查
    事證之結果，仍不能使一般人達於無合理之懷疑，而確信被
    告丙○○有何此部分犯行。此外，公訴人並未就其所起訴之
    犯罪事實，提出證據及說服之實質舉證責任，證明被告丙○
    ○有公訴意旨所載之犯行，因公訴人認該部分犯行與本院認
    定被告丙○○之前開犯行間，有連續犯之裁判上一罪關係，
    爰不另為無罪之諭知，附此敘明。
據上論結，應依刑事訴訟法第229 條第1 項前段、第300 條，貪
污治罪條例第11條第3 項、第1 項、第4 項，刑法第2 條第1 項
前段、第28條、第74條第1 項第1 款、第2 項第4 款、第216 條
、第211 條、第339 條第2 項、第1 項，修正前刑法第56條、第
55條 ，刑法施行法第1 之1 條，判決如主文。
本案經檢察官甲○○到庭執行職務。
中    華    民    國    95    年    12    月    22    日
                  刑事第十二庭  審判長法  官  施柏宏
                                      法  官  黃宗揚
                                      法  官  洪能超
以上正本證明與原本無異。
如不服本判決，應於判決送達後10日內，向本院提出上訴狀。
中    華    民    國    95    年    12    月    22    日
                                      書記官  曾小玲
附件本案論罪科刑適用之法條
貪污治罪條例第11條
對於第2 條人員，關於違背職務之行為，行求、期約或交付賄賂
或其他不正利益者，處1 年以上7 年以下有期徒刑，得併科新臺
幣3 百萬元以下罰金。
對於外國、大陸地區、香港或澳門之公務員，就跨區貿易、投資
或其他商業活動有關事項，為前項行為者，處5 年以下有期徒刑
或科新臺幣1 百萬元以下罰金。
不具第2 條人員之身分而犯前二項之罪者，亦同。
犯前三項之罪而自首者，免除其刑；在偵查或審判中自白者，減
輕或免除其刑。
在中華民國領域外犯第1 項、第2 項之罪者，不問犯罪地之法律
有無處罰規定，均依本條例處罰。
中華民國刑法第211條
偽造、變造公文書，足以生損害於公眾或他人者，處1 年以上7
年以下有期徒刑。
中華民國刑法第216條
行使第210 條至第215 條之文書者，依偽造、變造文書或登載不
實事項或使登載不實事項之規定處斷。
中華民國刑法第339條
意圖為自己或第三人不法之所有，以詐術使人將本人或第三人之
物交付者，處5 年以下有期徒刑、拘役或科或併科1 千元以下罰
金。
以前項方法得財產上不法之利益或使第三人得之者，亦同。
前二項之未遂犯罰之。
 附表
┌──────┬─────────────┬─────────────┬───────┬────┐
│相關變更條文│行為時法（下稱舊法）之內容│裁判時法（下稱新法）之內容│比  較  理  由│備    註│
├──────┼─────────────┼─────────────┼───────┼────┤
│刑法第33條第│罰金：（銀元）1 元以上。  │罰金：新臺幣1000元以上…。│罰金刑之下限，│舊法有利│
│5 款：罰金刑│                          │                          │由銀元10元（亦│        │
│下限變更    │                          │                          │經提高）即新臺│        │
├──────┼─────────────┼─────────────┼───────┼────┤
│法定刑之加重│1、修正前刑法第67條：「有 │1、修正後刑法第67條：「有 │舊法罰金刑之最│修正前之│
│方法        │   期徒刑加減者，其最高度 │   期徒刑或罰金加減者，其 │低度不加重    │刑法有利│
│            │   及最低度同加減之。」。 │   最高度及最低度同加減之 │              │於被告  │
│            │                          │   。」                   │              │        │
│            │2、修正前第68條：「拘役或 │2、修正後刑法第68條：「拘 │              │        │
│            │   罰金加減者，僅加減其最 │   役加減者，僅加減其最高 │              │        │
│            │   高度。」。             │   度。」。               │              │        │
├──────┼─────────────┼─────────────┼───────┼────┤
│ 【連續犯】 │第56條：連續數行為而犯同一│（刪除）                  │新法刪除連續犯│被告先後│
│            │之罪名者，以一罪論。但得加│                          │之規定。      │多次之犯│
│            │重其刑至2 分之1 。        │                          │              │行，依新│
│            │                          │                          │              │法須分論│
│            │                          │                          │              │併罰，依│
│            │                          │                          │              │舊法則僅│
│            │                          │                          │              │論一罪，│
│            │                          │                          │              │是舊法有│
│            │                          │                          │              │利。    │
├──────┼─────────────┼─────────────┼───────┼────┤
│ 【牽連犯】 │第55條後段：犯一罪而其方法│（刪除）                  │新法刪除牽連犯│被告之意│
│            │或結果之行為犯他罪名者，從│                          │之規定        │圖販賣而│
│            │一重處斷。                │                          │              │輸入及販│
│            │                          │                          │              │賣仿冒手│
│            │                          │                          │              │錶犯行，│
│            │                          │                          │              │依新法須│
│            │                          │                          │              │分論併罰│
│            │                          │                          │              │，依舊法│
│            │                          │                          │              │則僅從一│
│            │                          │                          │              │重論處，│
│            │                          │                          │              │是舊法有│
│            │                          │                          │              │利。    │
├──────┼─────────────┼─────────────┼───────┼────┤
│整體比較結果│舊法罰金下限較低，且舊法構成連續犯，亦牽連犯僅論以一罪，舊法對被告較有利，應適用│
│            │修正前之刑法                                                                    │
└──────┴────────────────────────────────────────┘


司法院資訊處製作；財團法人民間司法改革基金會備份。
